ACORDAO-COMPLETO-2500121

ACÓRDÃO 18390/2021 ATA 38/2021 - SEGUNDA CÂMARA

VISTOS, relatados e discutidos estes autos referentes à tomada de contas especial instaurada pelo Instituto Nacional de Colonização e Reforma Agrária em desfavor de Antônio Rodrigues da Silva e Ronan Figueiredo Rocha, em razão de não comprovação da regular aplicação dos recursos repassados pela União por meio do Convênio CRT/MT 010/2005;
ACORDAM os Ministros do Tribunal de Contas da União, reunidos em Sessão da 2ª Câmara, ante as razões expostas pelo relator, em:
9.1. arquivar, sem julgamento do mérito, as presentes contas, por ausência de pressupostos para desenvolvimento válido e regular do processo, com fulcro no art. 212 do Regimento Interno do TCU, c/c os arts. 6º, inciso II, e 19 da Instrução Normativa TCU 71/2012;
9.2. dar ciência desta deliberação ao Instituto Nacional de Colonização e Reforma Agrária (INCRA) e aos responsáveis.

Tomada de contas especial instaurada por Instituto Nacional de Colonização e Reforma Agrária, em desfavor de Antônio Rodrigues da Silva (CPF: 380.879.521-20) e Ronan Figueiredo Rocha (CPF: 109.297.541-15), em razão de não comprovação da regular aplicação dos recursos repassados pela União realizadas por meio do Convênio CRT/MT 010/2005, registro Siafi 535270, (peça 11) firmado entre o INSTIT. NAC. DE COLONIZACAO E REFORMA AGRARIA e município de Poxoréo - MT, e que tinha por objeto o instrumento descrito como : construção de estradas vicinais padrão alimentadora, estimada em  15 km no Projeto de Assentamento João de Barro.

Segunda Câmara

Instituto Nacional de Colonização e Reforma Agrária.

3. Interessados/Responsáveis:
3.1. Responsáveis: Antônio Rodrigues da Silva (XXX.879.521-XX); Ronan Figueiredo Rocha (XXX.297.541-XX).

13.1. Ministros presentes: Bruno Dantas (Presidente), Augusto Nardes, Aroldo Cedraz (Relator) e Raimundo Carreiro.
13.2. Ministro-Substituto presente: André Luís de Carvalho.

AROLDO CEDRAZ

Adoto como relatório, e transcrevo a seguir, a instrução de peça 91, que contou com a anuência do corpo dirigente da SecexTCE (peças 92 e 93) :
"INTRODUÇÃO
Cuidam os autos de tomada de contas especial instaurada por Instituto Nacional de Colonização e Reforma Agrária, em desfavor de Antônio Rodrigues da Silva (CPF: XXX.879.521-XX) e Ronan Figueiredo Rocha (CPF: XXX.297.541-XX) , em razão de não comprovação da regular aplicação dos recursos repassados pela União realizadas por meio do Convênio CRT/MT 010/2005, registro Siafi 535270, (peça 11) firmado entre o INSTIT. NAC. DE COLONIZACAO E REFORMA AGRARIA e município de Poxoréo - MT, e que tinha por objeto o instrumento descrito como : construção de estradas vicinais padrão alimentadora, estimada em  15 km no Projeto de Assentamento João de Barro".
HISTÓRICO
Em 16/04/2019, com fundamento na IN/TCU 71/2012, alterada pela IN/TCU 76/2016 e DN/TCU 155/2016, o dirigente da instituição Instituto Nacional de Colonização e Reforma Agrária constituiu a Comissão de Tomada de Contas Especial relativa a este processo (peça 1) . O processo foi registrado no sistema e-TCE com o número 1140/2019.
O Convênio 373073200500010, registro Siafi 535270, foi firmado no valor de R$ 157.628,02, sendo R$ 150.000,00 à conta do concedente e R$ 7.628,02 referentes à contrapartida do convenente. Teve vigência de 23/12/2005 a 23/1/2007, com prazo para apresentação da prestação de contas em 24/2/2007 (peça 11, p.11, e peça 14) ) . Os repasses efetivos da União totalizaram R$ 150.000,00 (peça 13) .
A prestação de contas e complementações enviadas foram analisadas por meio dos documentos constantes nas peças 41 e 42, acrescidos do Relatório de Fiscalização realizada pela Controladoria-Geral da União à peça 49.
O fundamento para a instauração da Tomada de Contas Especial, conforme consignado na matriz de responsabilização elaborada pelo tomador de contas (peça 82) , foi a constatação das seguintes irregularidades: 
Pagamentos de despesas com recuperação de máquina de esteira, desproporcional ao seu efetivo desgaste, relativo ao convênio CRT/MT 010/2005. 
Pagamentos de despesas com recuperação de máquina de esteira, desproporcional ao seu efetivo desgaste, relativo ao convênio CRT/MT 010/2005.
Pagamentos de despesas com combustíveis superdimensionados relativo ao convênio CRT/MT 010/2005. 
Os responsáveis arrolados na fase interna foram devidamente comunicados e, diante da ausência de justificativas suficientes para elidir as irregularidades e da não devolução dos recursos, instaurou-se a tomada de contas especial.
No relatório (peça 83) , o tomador de contas concluiu que o prejuízo importaria no valor original de R$ 70.331,21, imputando-se a responsabilidade a Antônio Rodrigues da Silva, Prefeito Municipal, no período de 1/1/2005 a 31/12/2008, na condição de gestor dos recursos e Ronan Figueiredo Rocha, Prefeito Municipal, no período de 1/1/2009 a 31/12/2012, na condição de gestor dos recursos.
Em 28/5/2020, a Controladoria-Geral da União emitiu o relatório de auditoria (peça 85) , em concordância com o relatório do tomador de contas. O certificado de auditoria e o parecer do dirigente do órgão de controle interno concluíram pela irregularidade das presentes contas (peças 86 e 87) .
Em 4/6/2020, o ministro responsável pela área atestou haver tomado conhecimento das conclusões contidas no relatório e certificado de auditoria, bem como do parecer conclusivo do dirigente do órgão de controle interno, manifestando-se pela irregularidade das contas, e determinou o encaminhamento do processo ao Tribunal de Contas da União (peça 88) .
ANÁLISE DOS PRESSUPOSTOS DE PROCEDIBILIDADE DA IN/TCU 71/2012
Avaliação de Viabilidade do Exercício do Contraditório e Ampla Defesa
 Verifica-se que houve o transcurso de mais de dez anos desde o fato gerador sem a notificação dos responsáveis pela autoridade administrativa federal competente (art. 6º, inciso II, c/c art. 19 da IN/TCU 71/2012, modificada pela IN/TCU 76/2016) , uma vez que os fatos geradores das irregularidades sancionadas ocorreram em 16/11/2006, 05/02/2009 e 18/02/2009 (pagamentos considerados irregulares) , e os responsáveis foram notificados sobre tais irregularidades pela autoridade administrativa competente conforme abaixo:
Antônio Rodrigues da Silva, por meio do ofício acostado à peça 74, recebido em 4/6/2019, conforme AR (peça 75) .
Ronan Figueiredo Rocha, por meio do ofício acostado à peça 76, recebido em 4/6/2019, conforme AR (peça 77) .
Valor de Constituição da TCE
	Verifica-se, ainda, que o valor atualizado do débito apurado (sem juros) em 1/1/2017 é de R$ 120.490,61, portanto superior ao limite mínimo de R$ 100.000,00, na forma estabelecida conforme os arts. 6º, inciso I, e 19 da IN/TCU 71/2012, modificada pela IN/TCU 76/2016. 
OUTROS PROCESSOS/DÉBITOS NOS SISTEMAS DO TCU COM OS MESMOS RESPONSÁVEIS
	Informa-se que foi encontrado processo no Tribunal com os mesmos responsáveis:
	Responsável
	Processos

	Antônio Rodrigues da Silva
	Processo 005.347/2021-1 [TCE, aberto, "TCE instaurada pelo (a) Instituto Nacional de Colonização e Reforma Agrária em razão de Não comprovação da regular aplicação dos recursos repassados pela União, Convênio 373073200500040, firmado com o/a INSTIT. NAC. DE COLONIZACAO E REFORMA AGRARIA, Siafi/Siconv 535219, função ORGANIZACAO AGRARIA, que teve como objeto OBJETO: CONVENIO CELEBRADO ENTRE O INCRA E A PREFEITURA MUNICIPAL DE POXOREO/MT, OBJETO: EXECUCAO PROJETO DE REDE DE ABASTECIMENTO DE AGUA  /                                                                                    (ADUÇÃO, RESERVACAO E DISTRIBUICAO) NO PROJETO DE ASSENTAMENTO JOÃO DE BARRO, LOCALIZADO NO MUNICIPIO DE POXOREO, NO ESTADO DE MATO GROSSO. (nº da TCE no sistema: 1124/2019) "]
Processo 000.144/2021-5 [TCE, aberto, "TCE instaurada pelo (a) Secretaria Especial do Desenvolvimento Social em razão de Não comprovação da regular aplicação dos recursos repassados pela União, Convênio TR/MAS/657/2003, firmado com o/a FUNDO NACIONAL DA ASSISTENCIA SOCIAL, Siafi/Siconv 494683, função ASSISTENCIA SOCIAL, que teve como objeto DESTINADO AO PROJETO CASA DA FAMILIA, CONFORME PLANO DE TRABALHO CONSTANTE DO PROCESSO (nº da TCE no sistema: 4578/2019) "]
Processo 001.678/2014-0 [CBEX, encerrado, "Cobrança Executiva de multa originária do (s) AC (s) AC-11.156-41/2011-2C, referente ao TC Processo 020.546/2009-8"]
Processo 001.676/2014-8 [CBEX, encerrado, "Cobrança Executiva de débito originária do (s) AC (s) AC-11.156-41/2011-2C, referente ao TC Processo 020.546/2009-8"]
Processo 027.095/2009-7 [REPR, encerrado, "OPERAÇÃO SANGUESSUGA - PREFEITURA MUNICIPAL DE POXORÉO /MT - IRREGULARIDADES NA AQUISIÇÃO DE UMS DO CONV. 3734/2002 FNS (SIAFI 471438) (PROC.ORIG. 25007001657/07-30) "]
Processo 020.546/2009-8 [TCE, encerrado, "OPERAÇÃO SANGUESSUGA - PREFEITURA MUNICIPAL DE POXOREO /MT - IRREGULARIDADES NA AQUISIÇÃO DE UMS DO CONV. 3368/2001 FNS (SIAFI 434932) (PROCESSO ORIGINAL 25007.002490/2006-43) . ARQUIVADO NA SECEX-MT/ CX. 123 AO"]

 A tomada de contas especial está, assim, devidamente constituída e em condição de ser instruída.
EXAME TÉCNICO
 Da análise dos documentos presentes nos autos, verifica-se que Antônio Rodrigues da Silva (CPF: XXX.879.521-XX) e Ronan Figueiredo Rocha (CPF: XXX.297.541-XX) seriam as pessoas responsáveis pela gestão e execução dos recursos federais recebidos por meio do Convênio 373073200500010, registro Siafi 535270, tendo o prazo final para apresentação da prestação de contas expirado em 24/2/2007. 
 Como pode ser observado no Relatório do Tomador de Contas (peça 83, p. 6-7) , as irregularidades que ensejaram a instauração desta tomada de contas especial foram as identificadas pela Controladoria-Geral da União (CGU) por meio de fiscalização e informadas ao INCRA por meio da Nota Técnica CGU/MT nº 1102/2012, de 24/05/2012 (peça 49) , a seguir detalhadas:
Pagamento de despesas com combustíveis superdimensionadas, causando prejuízo potencial no valor de R$ 24.503,14: "a Prefeitura apresentou diversas notas fiscais relativas a despesas com combustíveis (óleo diesel) que totalizaram cerca de 39.000 (trinta e nove mil) litros. Entretanto, o quantitativo de óleo diesel pago foi muito superior comparado com o consumo de combustível constante dos itens de serviços do sistema SINAPI. Considerando a quantidade e os tipos de serviços previstos no Plano de Trabalho, do convénio, verificou-se superfaturamento no quantitativo de combustível supostamente utilizado na execução da obra";
 Pagamento de despesas com aquisição de pneus desproporcional aos seus efetivos desgastes em vista do quantitativos de serviços previstos na construção de estradas vicinais, com prejuízo potencial no valor de R$ 24.804, 00: ".Quanto a aquisição de 30 (trinta) pneus e 30 (trinta) câmaras de ar, verifica-se que são compatíveis com os veículos necessários ao transporte de material de jazida para o leito de estrada. No entanto, não é compatível a apropriação destas despesas integrais ao projeto, uma vez que os veículos trafegaram em estradas não pavimentadas e os recursos realizados não causaram desgastes suficientes para justificar o pagamento integral da nota fiscal n' 12537, de 30/06/06 da empresa Caiado Pneus Ltda. (CNPJ: 55.330.229/0042- 54) , no valor de RS 24.804,00 (vinte e quatro mil e oitocentos e quatro reais) . Registra-se que para chegar a esta conclusão, considerou-se que a vida útil de um pneu chega a aproximadamente 40.000 km) rodados. Como foram comprados 30 (trinta) pneus que são suficientes para calçar 05 (cinco) caminhões basculantes de um eixo traseiro que é capaz de transportar no mínimo quatro m2 de material, foi considerada uma média de 3.750 km percorrida por cada caminhão, uma vez que foi previsto o transporte de 7.500 m2 de material de jazida a uma distância de até 5 km. Portanto, o desgaste deste foi irrisório em comparação à vida útil"; e 
Pagamento de despesas com recuperação de trator de esteira desproporcional aos seus efetivos desgastes em vista do quantitativo de serviços previstos na obra, com prejuízo potencial de R$ 24.600,00: "Quanto a recuperação do trator de esteira D-6, sua utilização na obra não justifica um gasto no valor de RS 24.600,00 (vinte e quatro mil e seiscentos reais) , conforme nota fiscal n' 06, de 30/06/06, da empresa Serv. Tractor Comercial Ltda. (CNPJ: 01.487083/0001-S8) , tendo em vista seu desgaste na execução de serviços da obra". 
 De início, deve ser esclarecido que a obra conveniada foi executada diretamente pela prefeitura, conforme autorização efetivada pelo INCRA (peça 43) , significando que os caminhões e equipamentos utilizados na sua execução eram propriedades do município. 
 Além disso, também releva destacar que ocorreu a execução integral da obra, em quantitativo, inclusive, superior ao previsto (dos 15 km previstos, foram executados 18,6 km) , conforme pareceres às peças 45 e 47, não remanescendo na tomada de contas questionamentos sobre a prestação de contas financeira. 
 Em vista das irregularidades descritas, foram responsabilizados nos presentes autos os Srs. Antônio Rodrigues da Silva (CPF: XXX.879.521-XX) , ex-prefeito no período de 1/1/2005 a 31/12/2008, tendo em vista o pagamento indevido dos combustíveis ter ocorrido em 16/11/2006, dentro da sua gestão, e Ronan Figueiredo Rocha (CPF: XXX.297.541-XX) , então prefeito no período de 1/1/2009 a 31/12/2012, tendo em vista o pagamento indevido dos pneus e da recuperação do trator de esteira ter ocorrido em 5/2/2009 e 18/2/2009 (peça 83, p. 10-11) , dentro da sua gestão ( (peça 83, p. 10-11) .
 É importante ressaltar também que estas despesas realizadas em 2009, fora do período de vigência do convênio (até 23/01/2007) , não podem ser questionadas por esse motivo pois estavam amparadas em decisão judicial que determinara ao INCRA o desbloqueio dos recursos da conta específica do convênio (peça 42, p. 1, e peça 51) .
 A análise dos autos permitiu verificar que os citados responsáveis somente foram notificados dessas irregularidades em 2019, já no âmbito da tomada de contas especial, ou seja, mais de 12 anos ou mais de 10 anos das ocorrências, respectivamente (peças 74 a 77) . 
 A esse respeito, a Instrução Normativa TCU nº 71, de 2012, em seu art. 6º, inciso II, dispõe sobre a possibilidade de dispensa de instauração de tomada de contas especial pelo órgão concedente no caso do transcurso de mais de 10 anos desde a ocorrência irregular, circunstância não considerada pela autoridade administrativa.
 De qualquer modo, é forçoso concluir que as irregularidades apontadas, quais sejam, a aquisição de combustível e pneus para caminhões e de peças para recuperação do trator de esteira, em quantitativos que seriam desproporcionais aos desgastes que seriam observados para a execução dos 15 km de estradas vicinais conveniados, teria beneficiado o próprio município, pois tais equipamentos eram de sua propriedade.
 Cabe esclarecer que não há questionamentos nos autos acerca da regularidade das aquisições pelo gestor então responsável, realizadas após o procedimento licitatório (peças 17 a 26) .
 Desse modo, nos termos previstos na Decisão Normativa TCU nº 57, de 5/52004, que regulamenta a hipótese de responsabilização direta dos Estados, do Distrito Federal e dos Municípios, nos casos de transferência de recursos públicos federais, caberia a citação do Município de Poxoréo/MT para apresentação de alegações de defesa ou recolhimento ao Incra dos valores de débito identificados.
 Todavia, também esta opção se encontra prejudicada nos presentes autos tendo em vista que que transcorreram mais de 14 anos (pagamento efetivado em 2006) ou mais de 12 anos (pagamentos efetivados em 2009) desde as ocorrências irregulares.
 Com efeito, este longo decurso de tempo desde as ocorrências irregulares evidencia, neste caso concreto, as dificuldades a serem enfrentadas pelo ente federativo em relação ao pleno exercício da sua defesa em resposta à citação a ser realizada.  
 Desse modo, considerando as circunstâncias que permeiam estes autos, em  especial, a execução do objeto conveniado conforme previsto (item 17 acima) ,  bem como o nítido prejuízo à observância dos princípios do contraditório e da ampla defesa, deve ser proposto o arquivamento destes autos, sem julgamento do mérito, por ausência de pressupostos para desenvolvimento válido e regular do processo, quanto à responsabilidade do município de Poxoréo/MT, com fulcro no art. 212 do Regimento Interno do TCU c/c os arts. 6º, inciso II, e 19 da Instrução Normativa TCU 71/2012, nos mesmos moldes da decisão adotada no âmbito do Acórdão 2816/2019-TCU-Segunda Câmara. 
Prescrição da Pretensão Punitiva
 Vale ressaltar que a pretensão punitiva do TCU, conforme Acórdão 1441/2016-TCU-Plenário, Relator Min. Benjamin Zymler, que uniformizou a jurisprudência acerca dessa questão, subordina-se ao prazo geral de prescrição indicado no art. 205 do Código Civil, que é de dez anos, contado da data de ocorrência da irregularidade sancionada, nos termos do art. 189 do Código Civil, sendo este prazo interrompido pelo ato que ordenar a citação, a audiência ou a oitiva dos responsáveis.
 No caso em exame, ocorreu a prescrição, uma vez que as irregularidades sancionadas ocorreram em 16/11/2006, 05/02/2009 e 18/02/2009 (datas dos pagamentos irregulares) e o ato de ordenação da citação ainda não ocorreu até 06/05/2021.
CONCLUSÃO
 A partir dos elementos constantes nos autos e do exame das ocorrências descritas na seção "Exame Técnico", foi possível definir pela necessidade de arquivamento dos presentes autos, com fulcro no art. 212 do Regimento Interno do TCU c/c os arts. 6º, inciso II, e 19 da Instrução Normativa TCU 71/2012, ante o longo transcurso de prazo decorrido desde as irregularidades sem a notificação ou citação dos responsáveis (mais de 10 anos) , evidenciando amplo prejuízo ao direito de defesa.
PROPOSTA DE ENCAMINHAMENTO
 Diante do exposto, submetem-se os autos à consideração superior, propondo:
arquivar, sem julgamento do mérito, as presentes contas, por ausência de pressupostos para desenvolvimento válido e regular do processo, com fulcro no art. 212 do Regimento Interno do TCU c/c os arts. 6º, inciso II, e 19 da Instrução Normativa TCU 71/2012;
enviar cópia do Acórdão a ser proferido ao Instituto Nacional de Colonização e Reforma Agrária (INCRA) e aos responsáveis, para ciência."
2.	O Ministério Público junto ao TCU se manifestou nos autos por meio do parecer constante à peça 94, cujo trecho contendo a análise do mérito e as propostas de encaminhamento formuladas transcrevo a seguir.
" (...) 
5.	Concluiu, portanto, pela necessidade de arquivamento dos presentes autos, com fulcro no art. 212 do Regimento Interno do TCU c/c os arts. 6º., inciso II, e 19 da Instrução Normativa TCU 71/2012, ante o longo transcurso de prazo decorrido desde a ocorrência das supostas irregularidades sem que houvesse a notificação ou citação dos responsáveis (mais de 10 anos) , evidenciando amplo prejuízo ao direito de defesa.
6.	Não obstante nossa concordância, no plano dos pressupostos processuais, com o encaminhamento alvitrado pela Unidade Instrutiva, cumpre-nos, por se tratar de matéria de ordem pública, avaliar a eventual ocorrência de prescrição à luz do novel entendimento do Supremo Tribunal Federal (STF) .
7.	Assim, convém repisar o entendimento reiterado desta representante do Ministério Público de Contas no sentido de se adotar o regime de prescrição estabelecido pela Lei n.º 9.873/1999, conforme decisão do STF, no Recurso Extraordinário 636.886 (tema 899) , que enunciou a tese, com repercussão geral, de que "é prescritível a pretensão de ressarcimento ao erário fundada em decisão de Tribunal de Contas".
8.	Embora a controvérsia dirimida no RE 636.886 tenha sido circunscrita à prescrição ocorrida no curso da execução, quando o dano ao erário já era certo, líquido e exigível, mediante acórdão condenatório proferido pelo TCU, é necessário considerar as razões essenciais da decisão, para identificar seus reflexos também no que diz respeito à prescrição reparatória.
9.	Observa-se que, para resolver a lide, o STF concluiu que a ressalva constante da parte final do art. 37, § 5.º, da Constituição Federal ("ressalvadas as respectivas ações de ressarcimento") não criou uma hipótese de imprescritibilidade apta a alcançar as decisões dos Tribunais de Contas. É o que se depreende do seguinte trecho do Voto do Ministro Alexandre de Moraes:
"A ressalva que permaneceu no § 5º do art. 37 da CF (ressalvadas as respectivas ações de ressarcimento) , mesmo após a retirada da expressão QUE SERÃO IMPRESCRITÍVEIS [expressão excluída por emenda do Plenário quando da apresentação do Projeto de Constituição da Comissão de Sistematização], teve por finalidade evitar, principalmente, uma anomia em relação à possibilidade de ressarcimento ao erário em face de responsabilização pela prática de eventuais atos ilícitos, enquanto ainda não tipificados pela lei exigida no § 4º do art. 37 da CF como atos de improbidade administrativa.
A ressalva prevista no § 5º do art. 37 da CF não pretendeu estabelecer uma exceção implícita de imprescritibilidade, mas obrigar constitucionalmente a recepção das normas legais definidoras dos instrumentos processuais e dos prazos prescricionais para as ações de ressarcimento do erário, inclusive referentes a condutas ímprobas, mesmo antes da tipificação legal de elementares do denominado ato de improbidade (Decreto 20.910/1932, Lei 3.164/1957, Lei 3.502/1958, Lei 4.717/1965, Lei 7.347/1985, Decreto-Lei 2.300/1986) ; mantendo, dessa maneira, até a edição da futura lei e para todos os atos pretéritos, a ampla possibilidade de ajuizamentos de ações de ressarcimento."
10.	 Ocorre que, no âmbito do processo perante o TCU, a proteção do art. 37, § 5.º, da CF, era a fonte utilizada na defesa da imprescritibilidade tanto na fase condenatória como no curso da execução dos títulos extrajudiciais consubstanciados nos seus acórdãos.
11.	 Nesse diapasão, é forçoso concluir que também é prescritível a pretensão de ressarcimento exercida pelo TCU com o fim de apurar a ocorrência de prejuízo ao erário e condenar o agente que lhe deu causa. Essa conclusão resulta das razões de decidir utilizadas na paradigmática decisão da Corte Suprema, que delimitaram o sentido e o alcance da ressalva contida no art. 37, § 5.º, da Constituição Federal.
12.	 Com base nesse entendimento, passamos à análise dos atos que podem ser considerados como marcos interruptivos da prescrição das pretensões punitiva e ressarcitória no caso concreto.
Análise da prescrição à luz da Lei 9.873/1999
13.	 De acordo com o art. 1.º da Lei n.º 9.873/1999, prescreve em cinco anos a ação punitiva da Administração Pública Federal, direta e indireta, no exercício do poder de polícia, objetivando apurar infração à legislação em vigor, contados da data da prática do ato ou, no caso de infração permanente ou continuada, do dia em que tiver cessado.
14. No presente caso, verifica-se que os fatos impugnados são imputados à responsabilidade do Senhor Antônio Rodrigues da Silva, Prefeito Municipal, no período de 1/1/2005 a 31/12/2008, na condição de gestor dos recursos, e do Senhor Ronan Figueiredo Rocha, Prefeito Municipal, no período de 1/1/2009 a 31/12/2012, na condição de gestor dos recursos.
15.	 Originalmente, a vigência do convênio foi de 23/12/2005 a 23/1/2007. Entretanto, de acordo com a Unidade Técnica, os fatos geradores das irregularidades sancionadas ocorreram em 16/11/2006, 05/02/2009 e 18/02/2009 (pagamentos considerados irregulares) . Assim, parte das despesas foram executadas após o término da vigência do Convênio. Os pagamentos ocorridos após a vigência do convênio se deram por força de decisão judicial que determinou o desbloqueio do saldo da conta de convênio (peça 42, p. 1 e peça 51) .
16.	 Em 29/3/2010, a convenente encaminhou, por meio do Ofício n.º 248/2010, a prestação de contas complementar das despesas efetuadas oriundas do desbloqueio dos recursos, no total de R$ 101.268,61 (peça 42, p. 1) . Desse modo, consideramos a data de 29/3/2010 como termo a quo para fins de verificação da prescrição à luz da Lei n.º 9.873/1999.
Marcos interruptivos
17. Consta dos autos que a Tomada de Contas Especial foi efetivamente instaurada apenas em 17/4/2019, que corresponde à data da publicação da Portaria INCRA/SR-13/n.º 730, de 12/4/2019, no Boletim de Serviço Eletrônico (peça 83, p. 3) .
18.	Verifica-se, ainda, que os responsáveis foram notificados sobre tais irregularidades pela autoridade administrativa competente conforme abaixo:
a. Senhor Antônio Rodrigues da Silva, por meio do ofício acostado à peça 74, recebido em 4/6/2019, conforme recibo aposto ao documento (peça 75) .
b. Senhor Ronan Figueiredo Rocha, por meio do ofício acostado à peça 76, recebido em 4/6/2019, conforme recibo aposto ao documento (peça 77) .
Conclusão
19.	 Portanto, verifica-se lapso superior a 5 anos entre o fato destacado como termo inicial (29/3/2010) e o primeiro marco interruptivo (17/4/2019) . Desse modo, à luz da Lei n.º 9.873/1999, evidencia-se a ocorrência da prescrição das pretensões punitiva e ressarcitória no presente caso.
Proposta
20.	 Ante o exposto, tendo em vista a ocorrência da prescrição no caso concreto, ante a integração da norma do art. 1.º da Lei n.º 9.873/1999, e considerando tratar-se de matéria de ordem pública, que a Lei Orgânica do TCU, seu Regimento Interno e demais normas regulamentares não dispõem sobre as hipóteses para sua identificação e levando em conta, ainda, o disposto no art. 298 do Regimento Interno do TCU, impõe-se a aplicação subsidiária do Código de Processo Civil para a resolução de mérito deste processo de tomada de contas especial.
21.	 Diante desse contexto, esta representante do Ministério Público manifesta-se no sentido de que o Tribunal delibere, em caráter definitivo, pela ocorrência da prescrição das pretensões ressarcitória e punitiva, na forma do art. 487, inciso II, do Código de Processo Civil, dando-se ciência aos responsáveis e órgãos interessados, arquivando-se o presente feito, com fundamento no art. 169, inciso III, do Regimento Interno do TCU. 
22.	 Alternativamente, caso não reconhecida pelo Tribunal a incidência da prescrição, propõe-se o arquivamento dos presentes autos, com fulcro no art. 212 do Regimento Interno do TCU c/c os arts. 6.º, inciso II, e 19 da Instrução Normativa TCU 71/2012, ante o longo transcurso de prazo decorrido desde a ocorrência das supostas irregularidades sem que houvesse a notificação ou citação dos responsáveis (mais de 10 anos) , de modo a ensejar o prejuízo ao exercício da ampla defesa e do contraditório."
	É o relatório.

não há.

Procuradora-Geral Cristina Machado da Costa e Silva.

TOMADA DE CONTAS ESPECIAL. INSTITUTO NACIONAL DE COLONIZAÇÃO E REFORMA AGRÁRIA. TRANSCURSO DE MAIS DE 10 ANOS SEM A CITAÇÃO DOS RESPONSÁVEIS. POTENCIAL PREJUÍZO À AMPLA DEFESA E AO CONTRADITÓRIO. ARQUIVAMENTO SEM JULGAMENTO DO MÉRITO. CIÊNCIA.

TOMADA DE CONTAS ESPECIAL (TCE)

Secretaria de Controle Externo de Tomada de Contas Especial (SecexTCE).

Conforme se depreende do relatório precedente, a presente tomada de contas especial foi instaurada pelo Instituto Nacional de Colonização e Reforma Agrária, em desfavor do Senhor Antônio Rodrigues da Silva e do Senhor Ronan Figueiredo Rocha, em razão de não comprovação da regular aplicação dos recursos repassados pela União por meio do Convênio CRT/MT 010/2005, firmado entre o Instituto Nacional de Colonização e Reforma Agrária (Incra) e o município de Poxoréo - MT, e que tinha por objeto o instrumento descrito como: "construção de estradas vicinais padrão alimentadora, estimada em 15 km no Projeto de Assentamento João de Barro".
2.	A fase interna da TCE concluiu pelo dano ao Erário por meio da realização de pagamentos de despesas com recuperação de máquinas em valor desproporcional ao efetivo desgaste e do superdimensionamento das despesas com combustíveis no valor original de R$ 70.331,21, imputando-se a responsabilidade a Antônio Rodrigues da Silva, Prefeito Municipal, no período de 1/1/2005 a 31/12/2008, na condição de gestor dos recursos, e a Ronan Figueiredo Rocha, Prefeito Municipal, no período de 1/1/2009 a 31/12/2012, na condição de gestor dos recursos.
3.	Na fase externa, a SecexTCE concluiu pela ocorrência da prescrição da pretensão punitiva, uma vez que as irregularidades sancionadas ocorreram em 16/11/2006, 05/02/2009 e 18/02/2009 (datas dos pagamentos irregulares) e, até 06/05/2021, o ato de ordenação da citação ainda não havia sido emitido. Avaliou que as irregularidades teriam beneficiado o próprio município, visto que os maquinários eram de sua propriedade, além de que não foram encontrados questionamentos acerca da regularidade das aquisições feitas pelo gestor então responsável.
4.	A despeito de concordar, no plano dos pressupostos processuais, com o encaminhamento alvitrado pela unidade instrutora, o Parquet especializado defendeu ter ocorrido a prescrição das pretensões ressarcitória e punitiva, devendo os presentes autos serem arquivados.
5.	Peço vênias ao MPTCU para acolher totalmente o entendimento e a proposta de encaminhamento formulada pela SecexTCE com base na seguinte razão.
6.	No que tange à prescrição da ação de ressarcimento ao Erário, a jurisprudência ainda é pacífica no âmbito desta Corte de Contas no sentido de que as ações de ressarcimento movidas pelo Estado contra os agentes causadores de danos ao Erário são imprescritíveis, nos termos do art. 37, § 5º, da Constituição Federal, da Súmula TCU 282 e de farta jurisprudência do Tribunal.
7.	Não é de desconhecimento deste Tribunal que na sessão virtual encerrada no dia 17/04/2020, o Plenário do Supremo Tribunal Federal, ao apreciar o Recurso Extraordinário 636.886, decidiu, em repercussão geral, com 7 votos favoráveis e 3 votos com ressalvas, fixar a tese de que "É prescritível a pretensão de ressarcimento ao Erário fundada em decisão do Tribunal de Contas".
8.	A despeito dessa decisão, não é possível considerar prescritos débitos em apuração no Tribunal como decorrência do posicionamento do Supremo porquanto a novel tese foi firmada ao se examinar a execução de título resultante das decisões do TCU e não especificamente o processo de controle externo exercido pelo Tribunal.
9.	De toda forma, ainda que possa haver interpretação divergente dessa, a referida decisão do STF traz dúvidas acerca de seu alcance, portanto opto por manter o posicionamento vigente de que as ações de ressarcimento ao Erário são imprescritíveis. Cito nessa linha os seguintes julgados: Acórdão 5236/2020-TCU-Primeira Câmara, Min. Benjamin Zymler; Acórdão 1962/2020-TCU-Plenário, Min. Raimundo Carreiro; Acórdão 7687/2020-TCU-Primeira Câmara, Min. Walton Alencar Rodrigues.
10.	No que diz respeito à prescrição da pretensão punitiva, nos termos do Acórdão 1441/2016-TCU-Plenário, que uniformizou a jurisprudência do TCU acerca da questão, prevaleceu o entendimento de que se aplica o prazo geral de prescrição indicado no art. 205 do Código Civil, que é de 10 anos, contado da data de ocorrência da irregularidade sancionada, nos termos do art. 189 do Código Civil, sendo este prazo interrompido pelo ato que ordenar a citação, a audiência ou a oitiva do responsável.
11.	Portanto, pedindo vênias por dissentir do posicionamento do MPCTU, acolho a proposta da unidade técnica por entender que a continuidade da presente TCE, transcorridos mais de 10 anos da irregularidade sem a ordenação da citação dos responsáveis, resultaria em prejuízo ao exercício da ampla defesa e do contraditório dos responsáveis, razão pela qual estes autos devem ser arquivados sem o julgamento do mérito.
	Ante o exposto, VOTO no sentido de que o Tribunal adote a deliberação que ora submeto à apreciação deste Colegiado.
TCU, Sala das Sessões, em 9 de novembro de 2021.
AROLDO CEDRAZ 
Relator